臺灣高等法院刑事判決　　　　　　　　　　　　　九十三年度上易字第一三四二號
　　上　訴　人
　　即　被　告　丁○○
　　選任辯護人　鄭世脩律師
右上訴人因詐欺案件，不服臺灣臺北地方法院九十三年度易字第一０六號，中華民國
九十三年六月二十九日第一審判決（起訴案號：臺灣臺北地方法院檢察署九十二年度
偵字第一八四一三號）及移送併辦（九十三年度偵字第一五二八號））提起上訴，本
院判決如左：
    主  文
原判決撤銷。
丁○○連續意圖為自己不法之所有，以詐術使人將本人之物交付，處有期徒刑玖月。
    事  實
一、丁○○與緬甸國籍之華僑乙○○係朋友關係，熟知與乙○○相同情況之緬甸華僑
    急欲辦理歸化中華民國國籍，丁○○竟基於意圖為自己不法所有之概括犯意，乙○○則基於幫助之意思，自民國九十二年二月間起至同年六月間止，由乙○○引
    介來臺就學之戊○○、丙○○、己○○及由不知情戊○○介紹之甲○○等緬甸僑
    生，連續在附表所示之處所，丁○○自稱「林成榮」或SAM向前揭緬甸僑生誆稱
    ：伊係中華民國外交部部長簡又新之子，只需繳交一定費用，利用其父關係，即
    可快速辦理歸化國籍，並取得中華民國國民
    旁附和稱：伊所申辦之
    斌福、己○○、甲○○等人陷於錯誤，陸續在附表所示地點，將渠等所有之照片
    、
    件交付丁○○，同時將附表編號一Ａ、二、三Ａ、四所示之費用以現金或以轉帳
    方式匯入丁○○設於誠泰商業銀行（下稱誠泰銀行）帳號0000000000
    00號帳戶或乙○○玉山商業銀行永和分行（下稱玉山銀行）內，合計詐得新臺
    幣（下同）十七萬五千元。丁○○見戊○○、丙○○深信所言而有機可乘，承前
    意圖為自己不法所有之概括犯意，獨自於附表編號一Ｂ、三Ｂ所示時間，利用辦
    理歸化國籍繳費之機會，向戊○○、丙○○等人佯稱：因伊父親政商關係良好，
    伊所開設之室內設計公司近期接獲多筆案件，前景大好，投資必可獲利等語，邀
    約渠等參與投資，使戊○○、丙○○因而陷於錯誤，陸續將附表編號一Ｂ、三Ｂ
    之金額以ＡＴＭ匯款方式轉帳至丁○○設於誠泰商業銀行前開帳號之帳戶內，計
    詐得二十六萬五千元。嗣於九十二年六月下旬已屆丁○○許諾辦妥歸化之最後期
    限，丁○○竟避不見面，亦未代為辦理歸化國籍、投資事務及歸還上開證件，戊○○等人始知受騙。
二、案經戊○○、甲○○、丙○○、己○○訴由臺北市政府警察局移送臺灣臺北地方
    法院檢察署檢察官偵查起訴。
    理  由
一、認定犯罪事實之證據和理由：
（一）訊據被告丁○○矢口否認有詐欺犯行，辯稱：整件事是乙○○表示可透過林國
      凱（真實姓名不詳）辦理緬甸僑生歸化中華民國國籍事宜，欲向附表所示戊○○等人收受辦理歸化國籍款項，惟需一位臺灣的朋友出面，始具說服力，故要
      伊出面，直至出面時，乙○○對戊○○等人告知伊係簡又新之子，伊僅有點頭
      而已，所以乙○○應是主謀；投資款項係購買精油，乙○○很清楚，伊認為多
      拿一些貨品，可使價格便宜，但是賣到後來伊認為沒有市場，不能再賣，所收
      之款項，均已退還乙○○，計辦理歸化國籍為十七萬五千元，投資款項亦有十
      七萬五千元，總計退還三十五萬元現金及所收辦理歸化國籍的證件，伊並無詐
      欺云云。
（二）經查，被告右揭詐欺犯行，迭據證人即告訴人戊○○、丙○○、己○○、甲○○於偵查、原審或本院審理中結證屬實，並有卷附合作金庫銀行自動櫃員機交
      易明細表二份（戊○○匯款部分，見九十二年度偵字第一八四一三號卷第五十
      頁）、存款憑條一份（甲○○匯款部分，見同上卷第五十四頁）、建華銀行交
      易明細表四份、郵政儲金匯業局交易明細表一份（丙○○匯款部分，見同上卷
      第三十五、五十一頁）、臺新銀行自動櫃員機交易明細表三份（己○○匯款部
      分，見同上卷第五十二、五十三頁）、誠泰銀行宜蘭分行九十二年十二月二十
      三日誠泰銀宜蘭字第九二○○三四號函及所附丁○○定帳戶之交易明細表、玉
      山銀行永和分行九十二年十二月二十二日玉永和字第○三一二二二○一號函附
      交易明細表在卷可稽。
（三）被告丁○○明知其非外交部部長簡又新之子，就快速辦理歸化國籍之事亦無門
      路，且從未經營室內設計公司，竟利用告訴人等急欲取得中華民國國民
      之機會，自稱簡又新之私生子，政商關係良好云云等方式，取信於告訴人，並
      收取歸化費用或投資款項，其有詐欺之故意甚明。被告雖辯稱歸化及投資款項
      共計三十五萬元均已退還乙○○云云，惟被告丁○○與乙○○利用前開方式詐
      取歸化費用等情均據告訴人等結證明確，不論事後被告有無將前開款項交還乙○○，均無解於詐欺罪責。況以投資室內設計公司名義詐取財物，據告訴人證
      述，僅係被告一人所為，乙○○並未參與，被告所辯將投資款交予乙○○一節
      並未提出相關證據證明之，所辯應係臨訟卸責之詞，委無足採。
    綜上所述，被告於邀約告訴人等人歸化本國國籍及投資事宜，並收受款項之時，
    即有為自己不法所有之意圖及施用詐術之犯行，應堪以認定，所辯係卸責之詞，
    無可採信，本件事證明確，被告犯行洵堪認定。
二、論罪：
    核被告所為，係犯刑法第三百三十九條第一項之詐欺取財罪。被告於附表所示時
    間，多次施用詐術之犯行，時間緊接，所犯構成要件相同，應依連續犯規定論以
    一罪，並加重其刑。
三、撤銷改判之理由：
    原審據以論罪科刑，固非無見，惟查乙○○所為，僅係基於幫助之意思提供助力
    予以被告，尚未參與犯罪構成要件之行為，亦無積極證據證明其有參與分贓，核
    屬幫助犯，原審認與被告丁○○為共同正犯，尚有未當，又關於己○○被詐得金
    額部分，被告僅承認收到三萬元，原審認定被告收得九萬元，尚乏積極證據，亦
    有未洽。被告之上訴意旨否認全部犯罪，雖無理由，然原判決既有前述之可議，
    仍屬無可維持，應由本院予以撤銷改判。
四、科刑：
    爰審酌被告犯罪之動機在謀取不法財物，利用緬甸僑生急欲取得中華民國國籍之
    機會，向告訴人戊○○等人施用詐術，其詐騙之次數、所得之金額，對被害人造
    成之損害，及犯罪後仍飾詞卸責未見悔意，迄未賠償告訴人之態度等一切情狀，
    量處如主文第二項所示之刑。
五、不另諭知無罪部分：
    公訴意旨另略以：被告丁○○基於意圖為自己不法所有之概括犯意，自九十一年
    十一月底向來臺就學之緬甸僑生乙○○，冒名「林成榮」並誆稱係外交部長簡又
    新之乾兒子，且熟識中、緬雙方之外交官員，可以新台幣三至十萬不等之費用，
    代辦歸化中華民國國籍之手續，致乙○○陷於錯誤，由被告辦理歸化國籍，於九
    十二年二月十四日在臺北市大安區○○○路○段新學友書局樓上咖啡廳內，以前
    開方式詐取乙○○辦理歸化國籍費用三萬五千元，並以同一方式詐取己○○於九
    十二年四月十五日、九十二年五月十五日匯款至乙○○玉山銀行0000000000000
　　號帳戶由乙○○轉交之三萬元、三萬元；被告丁○○承前意圖為自己不法所有之
  　概括犯意，於九十二年一月五日至同年六月五日間共六次，在臺北市大安區○○○路一五六號春喜碳烤店、忠孝東路四段太平洋百貨公司附近，向乙○○、戊○○、丙○○等三人佯稱其開設之室內設計公司已接獲多筆案件，前景大好，邀約
    上開告訴人參與投資，致乙○○、戊○○、丙○○因被告代為辦理歸化國籍一事
　　態度誠懇復信以為真而陷於錯誤，陸續以現金或匯款方式交付十萬六千五百元、
  　七十七萬元（扣除前開事實欄認定之八萬元）、四萬元等筆款項。因認被告另犯
    刑法第三百三十九條第一項之詐欺取財罪嫌云云。按犯罪事實應依證據認定之，
    無證據不得推定其犯罪事實，刑事訴訟法第一百五十四條第二項定有明文。又刑
    事訴訟法上所謂認定犯罪事實之證據，係指足以認定被告確有犯罪行為之積極證
    據而言，該項證據自須適合於被告犯罪事實之認定，始得採為斷罪資料；如未發
    現相當證據，或證據不足以證明，自不能以推測或擬制之方法，以為裁判之基礎
    。而告訴人之告訴，係以使被告受刑事訴追為目的，是其陳述是否與事實相符，
    仍應調查其他證據以資審認，尚難僅憑告訴人之片面指訴，遽入人罪。又刑法第
    三百三十九條第一項詐欺罪之成立，以意圖為自己或第三人不法所有，以詐術使
    人將本人或第三人之物交付為要件，所謂以詐術使人交付，必須被詐欺人因其詐
    術而陷於錯誤，將本人或第三人之物交付，而致生損害於被害人者始構成該罪，
    最高法院二十九年上字第三一○五號、四十年台上字第八十六號、四十六年台上
    字第二六○號判例及九十年度台上字第三○五三號著有判決可資參照。公訴人認
    被告涉犯此部分詐欺罪嫌，無非係以告訴人乙○○、戊○○、丙○○之指述，為
    其論據。訊據被告堅詞否認有此部分詐欺犯行，辯稱：有關歸化國籍之事係乙○○起意要伊以簡又新之子出面與告訴人戊○○、丙○○等談，伊未詐騙乙○○、
    己○○，未收到丙○○於九十二年二月十四日所交付辦理歸化國籍款三萬五千元
    ，戊○○所交付七十七萬元及丙○○交付四萬元之投資款等語。經查，乙○○約
    集同為緬甸之僑生戊○○等人，並於被告施用詐術時在場，共同以被告係簡又新
    之子，可快速辦理歸化國籍之事詐欺告訴人等事實，除經被告於原審審理時供承
    明確外，並有證人即告訴人戊○○、丙○○、己○○、甲○○等人於原審審理時
    之證詞足稽，乙○○於警詢、偵查中均未證稱曾經交付本人辦理歸化費用予被告
    ，且又乙○○參與幫助詐欺犯行，難認被告曾對乙○○施用詐術，又己○○匯款
    至乙○○玉山銀行0000000000000號帳戶欲由乙○○轉交之三萬元、三萬元，除
　　乙○○指稱已當面交付被告外，並無其他任何佐證，此部分犯行即無法證明；次
　  查乙○○於警詢中先稱：「後來他又極力遊說我，要籌資開公司，叫我投資一點
    錢，我也一樣相信他，拿錢交給他，前前後後一共交給他新台幣十三萬元左右」
    云云，又證稱：「總共交給他新台幣十萬六千五百元」、「因當時我在春喜碳烤
    店工作．．我錢交他都沒有簽收據」云云，所證除交付款項金額顯有出入外，並
 　 未提出任何證據證明，曾因投資公司而交付款項予被告，不能僅依告訴人乙○○
    片面而有瑕疵之指述認定被告有此部分犯行。至告訴人戊○○指證交付予被告七
    十七萬元及告訴人丙○○指述交付被告歸化國籍款三萬五千元、投資款四萬元等
    筆款項，雖經丙○○到庭證述，惟未提出任何提匯款單據足以證明曾經提出並交
    付該筆款項予被告，戊○○雖於原審提出交付明細表格，惟所列表格欠缺單據，
    亦無證據足以證明所提款項均已交予被告，不能僅依告訴人片面之指述，即認被
    告詐得前揭款項，此外復查無任何證據足以證明被告確曾收受各該筆款項事實，
    即不能證明被告此部分犯行，本應為無罪判決之諭知，惟公訴人認此部分犯行，
    與前揭本院認定有罪部分事實，有連續犯裁判上一罪關係，爰不另為無罪判決之
    諭知，併此敘明。
六、至於檢察官移送併案審理即九十三偵字第一五二八號案卷內容，與起訴書事實欄
    所載附表一編號一、附表二編號一之事實相同，本院已經予以審理，分別論述如
    前，附此敘明。
七、適用之法律：
    刑事訴訟法第三百六十九條第一項前段、第三百六十四條、第二百九十九條第一
    項前段，刑法第三百三十九條第一項、第五十六條，罰金罰鍰提高標準條例第一
    條前段。
本案經檢察官黃東焄到庭執行職務。
中　　　華　　　民　　　國　　九十三　　年　　 十二 　　月　　 十六 　　日
                              臺灣高等法院刑事第八庭
                                  審判長法  官　陳　祐　治
                                        法  官　王　炳　梁
                                        法  官　陳　晴　教
右正本證明與原本無異。
不得上訴。
                                        書記官　郭　台　發
中　　　華　　　民　　　國　　九十三　　年　　　十二　　月　　　十七　　日
附錄：本案論罪科刑法條全文
中華民國刑法第三百三十九條第一項：
意圖為自己或第三人不法之所有，以詐術使人將本人或第三人之物交付者，處五年以
下有期徒刑、拘役或科或併科一千元以下罰金。
附表：
┌──┬───┬─────┬──────┬───────┬───────┐
│編號│受害人│付款時間  │付款地點    │金額（新台幣）│付款名目      │
│    │      │          │            │              │              │
├──┼───┼─────┼──────┼───────┼───────┤
│一  │戊○○│九十二年二│臺北市大安區│三萬五千元    │歸化國籍費用  │
│Ａ  │      │月十二日  │忠孝東路四段│              │              │
│    │      │          │一三四號二樓│              │              │
│    │      │          │新學友書局咖│              │              │
│    │      │          │啡廳        │              │              │
├──┼───┼─────┼──────┼───────┼───────┤
│一  │戊○○│九十二年三│ＡＴＭ轉帳（│八萬元        │投資室內設計公│
│Ｂ  │      │月十一日  │丁○○誠泰銀│              │司            │
│    │      │          │行帳號：7185│              │              │
│    │      │          │00000000號）│              │              │
├──┼───┼─────┼──────┼───────┼───────┤
│二  │甲○○│九十二年三│臺北市大安區│三萬五千元    │歸化國籍費用  │
│    │      │月十五日  │忠孝東路四段│（起訴書誤載  │              │
│    │      │          │一二二號    │為四萬元）    │              │
│    │      │          │城市咖啡店  │              │              │
│    │      │          │（九十二年  │              │              │
│    │      │          │三月十四日  │              │              │
│    │      │          │先由甲○○  │              │              │
│    │      │          │匯款予柯良  │              │              │
│    │      │          │才，再轉交  │              │              │
│    │      │          │予丁○○）  │              │              │
├──┼───┼─────┼──────┼───────┼───────┤
│三  │丙○○│九十二年三│上址城市咖啡│四萬元        │歸化國籍費用  │
│Ａ  │      │月十四日  │店          │三萬五千元    │              │
│    │      │同年六月六│六月五日由Ａ│              │              │
│    │      │日        │ＴＭ轉帳柯良│              │              │
│    │      │          │才轉交      │              │              │
├──┼───┼─────┼──────┼───────┼───────┤
│三  │丙○○│九十二年三│新竹市建華銀│八萬元五千元  │投資室內設計公│
│Ｂ  │      │月十八日  │行匯款至林金│十萬元        │司            │
│    │      │同年五月六│燈前開誠泰銀│              │              │
│    │      │日        │行帳戶      │              │              │
│    │      │          │            │              │              │
├──┼───┼─────┼──────┼───────┼───────┤
│四  │己○○│九十二年三│臺北市大安區│三萬元        │歸化國籍費用  │
│    │      │月二十五日│忠孝東路四段│              │              │
│    │      │          │麥當勞附近，│              │              │
│    │      │          │在台新銀行建│              │              │
│    │      │          │國分行匯款至│              │              │
│    │      │          │乙○○玉山銀│              │              │
│    │      │          │行0000000000│              │              │
│    │      │          │624號帳戶   │              │              │
└──┴───┴─────┴──────┴───────┴───────┘
  總計詐得歸化國籍費用：十七萬五千元
  總計詐得投資室內設計公司費用：二十六萬五千元
